【裁判字號】    99,上易,464
【裁判日期】    990527
【裁判案由】    恐嚇取財
【裁判全文】
臺灣高等法院臺中分院刑事判決         99年度上易字第464號
上  訴  人
即  被  告  乙○○
選任辯護人  林世祿律師
上  訴  人
即  被  告  丙○○
上列上訴人因恐嚇取財案件，不服臺灣彰化地方法院98年度易字
第1304號中華民國99年3月10日第一審判決（起訴案號：臺灣彰
化地方法院檢察署98年度偵字第8134號），提起上訴，本院判決
如下：
    主  文
上訴駁回。
    事  實
一、丙○○前有違反槍砲彈藥刀藥管制條例、麻醉藥品管理條例
    、妨害兵役治罪條例、偽造文書、贓物、侵占等之犯罪記錄
    ，素行不良，最近一次於民國88年間，因違反槍砲彈藥刀械
    管制條例案件，經原審法院以89年度訴字第1111號判處有期
    徒刑2年，罰金新臺幣（下同）10萬元確定；另於89年間，
    因違反毒品危害防制條例案件，經原審法院以90年度易字第
    22號判處有期徒刑2年確定，上開二案之罪，復經原審法院
    以90年度聲字第2799號裁定應執行有期徒刑3年10月，併科
    罰金10萬元確定，入監執行後，於95年3月30日假釋期滿未
    經撤銷而視為執行完畢。詎丙○○仍不知悔改，與乙○○得
    知合富營造有限公司（下稱合富公司）承攬彰化縣芳苑鄉公
    所招標之「芳苑王功品牌商圈發展建置工程」（下稱芳苑王
    功商圈工程），竟共同基於意圖為自己不法所有之犯意聯絡
    ，於98年3月17日上午11時許，一同前往位於彰化縣芳苑鄉
    ○○路王功段2號「福海宮」附近之上開芳苑王功商圈工程
    工地，向工地主任張世昌假藉要找工作名義，留下聯絡電話
    予張世昌，張世昌乃向合富公司副總經理葉金成反應，葉金
    成獲悉後即商請彰化縣芳苑鄉興仁村村長林家裕代為瞭解內
    情；後於98年3月下旬，林家裕約葉金成、乙○○、丙○○
    等人至其位於彰化縣芳苑鄉○○村○○路63巷32弄21號之住
    處協商，葉金成帶同員工林國弘前往，在林家裕住處內，被
    告二人推由乙○○向葉金成表示願以40萬元為代價，以保護
    工程施作順利，工地不會遭人破壞或遭竊等語，惟葉金成表
    示價格太高，無法決定此事，乙○○當場同意降價為30萬元
    ，然葉金成仍表示需向公司請示。嗣因乙○○及丙○○苦等
    無回應，乃承前犯意，先後於98年4月8日下午2時許、同年4
    月13日上午10時許、同年4月18日上午9時許，共同前往上開
    芳苑王功商圈工程之工地，向現場施工之工人陳進如等人恐
    嚇稱：「如果再繼續施作，後果要自行負責」等語，使現場
    工人心生畏懼，而向葉金成反應後停工。葉金成因憂心工程
    無法如期完工，乃向法務部調查局彰化縣調查站報案而查悉
    上情，乙○○二人因此而未能得逞。
二、案經法務部調查局彰化縣調查站移請臺灣彰化地方法院檢察
    署檢察官偵查起訴。
    理  由
一、訊據被告乙○○、丙○○雖坦認確實有於前述時間，一同前
    往被害人的工地，並曾相偕到林家裕家中與被害人公司之副
    總經理葉金成等人商談，期間確有向葉金成表示40萬元等事
    實，惟其等均矢口否認有何恐嚇取財之犯行，辯稱：乙○○
    擁有工程行，並自村長林家裕處取得本件工程之設計圖，並
    請伊估價，伊已依圖估價，但合富公司副總經理葉金成逕予
    發包，有違約另行發包之情，乙○○不滿才與丙○○前往阻
    攔工程，要求停工，但並無恐嚇之行為云云。惟查：
(一)、被告二人上開恐嚇取財未遂犯行，業據證人即合富公司副總
    經理葉金成指證歷歷，核與證人林家裕於檢察官偵訊及原審
    審理時一致證說被告二人確有於上述時、地向葉金成表示要
    找一些工人幫忙照顧工程，但代價為40萬元等語、證人林國
    弘證稱被告二人確有於上述時、地，向葉金成索討40萬元以
    協助排解施工障礙，及證人張世昌證述被告二人確曾於上述
    時間到系爭工地表示要找工作，而工人曾向其反應有兩人曾
    到工地阻擋工人施工，後乙○○曾打電話問伊工程進行得如
    何，伊均有將工地被阻擋施工等情記載在施工日報表上等情
    ，大致相符，並有系爭工程施工日報表影本一份附卷可參，
    依該施工日報表所載，系爭工程有於98年3月17日上午11時
    許（雖係記載於98年3月20日，然依證人張世昌證述，應為
    同年月17日無訛）、4月8日下午2時許、4月13日上午10時許
    及4月18日上午9時許，有「當地不知名人士（林先生）二人
    到場要求停止施工，並要求公司高層與其聯絡˙˙˙」等情
    形（參調查卷第24-25頁），被告二人亦坦認確曾於98年3月
    17 日到系爭工地向工地主任張世昌表示要找工作，後其等
    到村長林家裕家中與葉金成協商，向葉金成提及40萬元，其
    後更於上述時間到工地等事實，足見本件起訴事實並非無稽
    。
(二)、被告二人雖辯稱本件乙○○擁有工程行，並自村長林家裕處
    取得本件工程之設計圖，並請伊估價，伊已依圖估價，但合
    富公司副總經理葉金成逕予發包，有違約另行發包之情，乙
    ○○不滿才與丙○○前往阻攔工程，要求停工，但並無恐嚇
    之行為云云。惟查：
    1.被告二人於98年3月17日上午11時許先至工地佯稱找工作
      ，其後被告二人進一步於98年4月8日下午2時許、98年4
      月13日上午10時許、98年4月18日上午9時許，三度前往工
      地向施作工程之工人為恐嚇之行為，並阻擋工人施工等事
      實部分，業據證人即工地主任張世昌、證人即現場施工工
      人陳進如證述明確（調查站卷第22-23頁、偵查卷第42-44
      頁；調查站卷第19-20頁、偵查卷第55-56頁、原審卷第14
      0-141頁）。
      (1)證人張世昌雖於原審審理時具結證稱：伊擔任工地主任
        時有人要到工地現場找工作，後來工人有在講說有人叫
        他們先不要作，工地的工人向伊反應有人去阻擋時，伊
        從鹿港的工地立即趕過去，阻擋的人已經離開了。伊不
        知道是誰前去阻擋工程進行，因為工人被阻擋，他們不
        敢施工，那時伊打電話向葉金成反應，葉金成說他會處
        理，伊和工人就離開，沒有再繼續作，等葉金成通知我
        們再到工地施工。被告二人有到工地的現場表示要找工
        作，他們有說『你看我們會做什麼』，但伊怎麼會知道
        他們會做什麼，就給他們葉金成的電話。工人有跟伊講
        說有兩個人來叫他們不可以施工，後來伊要走的時候有
        接到電話表示說他們剛才有去工地，叫工人不要施工，
        伊並不知道打電話的人是誰，也無法辨識聲音是誰。伊
        後來在派出所才知道有人一直阻擋我們施工，葉金成沒
        有跟伊說誰在阻擋，葉金成說如果現場有狀況要記載在
        工作日報上，因為他怕影響工期，因此工人反應沒辦法
        施工，伊有將工人反應之情形記錄在工作的日報上，施
        工日報表上記載「林先生」是因為葉金成說大概是那個
        姓林的，日報表上就照他說的記載上去。被告二人去工
        地找伊說他們要找工作，當時他們的口氣有點帶開玩笑
        的意味，那時覺得他們有點威脅、要錢的意味，因為伊
        不認識他們，一見面就說要找工作，口氣又有點半開玩
        笑，但感覺上不是來找工作的。伊有一次打電話給乙○
        ○，伊有問乙○○跟公司協調好了嗎，是否可以繼續施
        工。不是因為遭被告阻擋施工，所以才去請示，而是因
        為葉金成那邊說有工作要跟他們協調，如果被告他們要
        來做，現在的工人就要退出去，葉金成說由當地的人來
        做會比較少問題。之後是現場泥水工說仍遭到現場阻擾
        ，但伊去的時候沒有碰到那個人等語（原審卷第136-13
        9頁），惟查人類對於事物之注意及觀察，有其能力上
        之限制，未必如攝影機或照相機般，對所發生或經歷的
        事實能機械式無誤地捕捉，亦未必能洞悉事實發生過程
        之每一細節及全貌。且常人對於過往事物之記憶，隨時
        日之間隔而漸趨模糊或失真，自難期其如錄影重播般地
        將過往事物之原貌完全呈現。此外，因個人教育程度、
        生活經驗、語言習慣之不同，其表達意思之能力與方式
        ，亦易產生差異。故供述證據每因個人觀察角度、記憶
        能力、表達能力、誠實意願、嚴謹程度及利害關係之不
        同，而有對相同事物異其供述之情形發生，而其歧異之
        原因，未必絕對係出於虛偽所致。本件證人張世昌於原
        審審理時就被告二人是否前來阻擾施工、是否有索求金
        額、恐嚇言語之表達與調查站調查及偵訊時所述雖稍有
        差異，然原審就此細節向其再為詳詢、確認時，其肯定
        的答稱：伊之前在調查站所述實在，當時離案發的時間
        比較接近，所以記憶應該比現在清楚等語（原審卷第13
        8頁反面），是自不能因張世昌在原審審理時所述細節
        有少數出入，即用此否定其全篇堅決之指證，況本件尚
        有卷附之芳苑王功品牌商圈發展建置計畫施工日報表一
        份及通聯調閱查詢單在卷足憑（調查卷第24-25頁、第
        72頁、第76-77頁），而依該施工日報表之記載，確有
        「林」姓男子二人於上述時間到系爭工地要求停止施工
        等情，而證人張世昌復於98年4月18日上午9時許被告二
        人第四次至工地要求停止施工後，以其持用之0000-000
        000號行動電撥打被告乙○○持用之0000-000000號行動
        電話，並密集撥打葉金成持用之0000-000000號行動電
        話，且被告乙○○亦於及同日上午10時8分許，以其持
        用之0000-000000號行動電話撥打張世昌申辦持用之000
        0-000000號行動電話無誤，堪認證人張世昌於調查站、
        偵訊時所證之情，並非子虛。是被告二人確有於98年3
        月17日假藉找工作名義，行恐嚇之實，並於4月8日下午
        2時許、4月13日上午10時、4月18日上午9時許3度到工
        地現場要求停止施工至明。
      (2)被告乙○○二人於本院審理時又稱從未講過「你看我會
        做什麼」，可能是證人將「你看要給我做什麼」聽錯，
        而聲請傳喚證人張世昌。然查，證人張世昌既經原審傳
        喚到庭作證，可知原審法院已給予被告詰問或對質之機
        會甚明，且證人張世昌亦於原審審理時稱「他們有說『
        你看我們會做什麼』」（原審卷第137頁）等語明確，
        本院認此部分即無再傳喚證人張世昌作證之必要。又被
        告二人雖辯稱係為找工作才去工地，然一般有心找工作
        之人，在公司人員詢問會做什麼工作時，理應毛遂自薦
        ，表達自身能力，然被告二人卻反問證人張世昌「你看
        我們會做什麼工作（台語）？」，語氣輕浮迥異於一般
        求職者應有之態度，且被告二人於明知系爭工地無缺工
        之情況下，仍數度前往工地，亦與常理有違，是被告二
        人辯稱係為找工作才去工地云云，自難採信。
      (3)又證人陳進如是系爭工程在現場施作之人員，為受到恐
        嚇之直接被害人，其就前來恐嚇之人數、恐嚇之言語、
        遭恐嚇後之反應，前後證述均為一致，其雖表示無法明
        確指出前來恐嚇之人是否就是被告二人，然互核證人張
        世昌前揭所證，及被告二人自承其等確曾多次到工地瞭
        解工地之現況等情以觀，亦堪認定被告二人即共同恐嚇
        工地施工工人者無訛。
    2.關於98年3月下旬，被告二人與證人林國弘、葉金成至村
      長林家裕家中商討恐嚇取財之金額部分，亦據與葉金成一
      同前去之證人林國弘就前往林家裕家中之緣由、與何人前
      往、被告表明來意後如何溝通等節，指述綦詳（調查卷第
      15頁、偵查卷第9-10頁、原審卷第122頁），證人葉金成
      對此亦明確指證（調查站卷第1-3頁、調查站卷第10頁、
      偵查卷第20-21頁、原審卷第90頁），並與證人張世昌前
      揭於調查站、偵訊時所證述之情節大致相符，且證人即當
      被告二人與葉金成談判時亦在場之林家裕於檢察官偵訊時
      亦證說：乙○○當時有向葉金成討40萬元，他說他要找一
      些工人幫他照顧工程，讓工程比較不會遭竊或被人破壞，
      我聽到後心理很痛苦，我覺得沒有須要向人家拿這種錢，
      當時乙○○有說願意降成30萬，剛才葉金成講的沒有錯等
      語明確（偵查卷第22-23頁），林家裕並於原審審理時稱
      「偵查中所記載的筆錄那些內容是我說的沒有錯」、「我
      覺得乙○○他們這樣講不對，所以我覺得難過」（原審卷
      第92頁），並有合富營造有限公司於98年4月20日以合富
      營造有限公司合字第980420001號函發函向彰化縣芳苑鄉
      公所反應遭阻擾施工之情事在卷可參（調查卷第5頁），
      益證證人葉金成、林國弘前揭所證係為了處理被告二人阻
      擾工程之進行而前往林家裕家中與被告二人談判等語，及
      被告二人當場確有向葉金成索討40萬元（後降為30萬元）
      ，以作為其等確保系爭工程順利之代價等情，均堪以認定
      。被告雖又辯稱40萬元係承包工程之估價，惟就常情而判
      斷，承包工程有一定之成本原料價，承包商就算係為了低
      價得標，殊難想像會以賠本價格來承作工程，而本案中被
      告二人係先開價40萬元，葉金成表示須向公司表明後，立
      刻降價至30萬元，其壓低價格之速度、降幅之程度，實非
      一般承包商承攬工程所為。且被告二人所述其等係為承包
      工程，又為何會用「保護施作工程順利」、「派人整理照
      顧工程」、「負責保護工地」或「讓工地不會受到破壞」
      等顯然非工程內容之用語來商討承包細節？被告二人辯稱
      以40萬元來承包工程云云，實係事後卸責之詞，委難採信
      。又葉金成、林家裕於原審雖曾證稱：葉金成曾就系爭工
      程請證人林家裕代為尋找承包商一事，然被告乙○○於調
      查時雖稱看過村長林家裕給的工程設計圖，惟亦自承稱「
      因該工程泥水部分已有其他包商在施工，就未進行估價」
      ，或稱「到現場是看看有沒有零工可做」等語（見調查卷
      第29-30頁），擬承包工程或做零工二者差異甚大，故被
      告乙○○再辯稱「拿圖估價卻承包不成」、「因葉金成違
      約發包」，主張本件實屬承包糾紛云云，應係臨訟杜撰之
      詞，葉金成曾就系爭工程請證人林家裕代為尋找承包商一
      事，經核與本案尚屬無涉，本院認無就此部分傳喚證人張
      世昌、林家裕、葉家成作證之必要。
(三)、被告丙○○雖又辯稱：被害人公司之人員於案發後曾找其到
    系爭工地施作部分工程，若伊有恐嚇被害人公司，被害人公
    司案發後怎會又找伊去工作云云。惟被告丙○○事後曾至被
    害人公司工作，固為被害人公司所不否認，且有被告丙○○
    提出存摺明細證明薪資匯入之情，然經被害人公司當時接手
    系爭工程擔任工地主任即證人朱若菡於原審審理時具結證稱
    ：伊在98年5月底到王功擔任工地主任，沒多久需要一個打
    石工，當地人介紹丙○○的爸爸，後來丙○○經過看到他父
    親在打石很辛苦，就換他來做，後來其他修邊的工作也找丙
    ○○來做。伊有聽說工地有人去阻擋工程，但詳細情形伊不
    清楚，伊是因為工地後來有碰到一些困難，公司才派伊去接
    手，但伊到工地的時候施工過程都很順利，並沒有接到或碰
    到有人來阻擋的事情等語（原審卷第141頁），查證人朱若
    菡已證述98年5月底始接任工地主任，其不知本件事件原委
    等語明確，則自難執不知本件恐嚇之情事之證人朱若菡，於
    事後因工作需求，輾轉透過當地人介紹找被告丙○○擔任打
    石工一情，遽為被告二人有利之認定甚明。
(四)、綜上所述，綜合證人林國弘、葉金成、張世昌、陳進如、林
    家裕前揭證述各節，參互印證，被告乙○○、丙○○有共同
    恐嚇取財未遂之事實，乃信而有徵，而被告乙○○及丙○○
    前揭所辯，均與常理相違悖，且與前揭證人所述情節相歧異
    ，顯係渠等臨訟飾卸之詞，無足採信。職是，被告乙○○及
    丙○○之恐嚇取財未遂之事證明確，其等犯行洵堪認定。
二、按所謂恐嚇，凡一切言語、舉動足以使他人生畏懼心者，均
    包含在內（最高法院22年上字第1310號判例要旨參照）。亦
    即刑法上恐嚇取財罪之恐嚇，係指以危害通知他人，使該人
    主觀上生畏怖心之行為，恐嚇之手段並無限制，即使其所為
    之手段，在一般社會通念上，未達不能抗拒之程度，仍屬當
    之，且其通知危害之方法僅須足使對方理解其意義，並足以
    影響其意思之決定與行動自由均屬之。查本件被告二人於犯
    罪事實欄所示之時間、地點向現場施工工人稱：「如果再繼
    續施作，後果要自行負責」等語，使上開被害人均理解其意
    為如不依指示將遭不測而心生畏懼，除因而停止工程之進行
    ，並向被害人公司副總經理葉金成表示保護工程之代價為40
    萬元等語，惟因被害人公司並未交付而未受有財產上之損害
    ，核被告二人所為，係犯刑法第346條第3項、第1項之恐嚇
    取財未遂罪。又被告已著手為恐嚇取財行為之實行而未遂，
    應依刑法第25條第2項之規定，按既遂犯之刑度減輕其刑。
    又被告乙○○、丙○○為達取得不法代價之目的而於98年3
    月17日上午11時許、98年4月8日下午2時許、98年4月13日上
    午10時許、98年4月18日上午9時許，多次前往上開工程施工
    地點以出口脅迫言語之方式加以恐嚇，渠等數行為於密切接
    近之時間及相同地點實施，侵害同一之法益，各行為之獨立
    性極為薄弱，依一般社會健全觀念，在時間差距上，難以強
    行分開，在刑法評價上，以視為數個舉動之接續施行，合為
    包括之一行為予以評價，較為合理，則屬接續犯，而為包括
    之一罪。被告乙○○與丙○○間，就上開恐嚇取財未遂犯行
    ，有犯意聯絡及行為分擔，均為共同正犯。再被告丙○○有
    前開犯罪事實欄所載之前科紀錄，而於95年3月30日視為執
    行完畢等情，有臺灣高等法院被告前案紀錄表1份附卷可佐
    ，被告丙○○於受有期徒刑之執行完畢後，5年內故意再犯
    本件有期徒刑以上之罪，為累犯，應依刑法第47條第1項之
    規定，加重其刑，並依法先加重後減輕之。
三、原審認被告二人罪證明確，而依上述規定予以論罪，復審酌
    被告乙○○、丙○○前均有犯罪記錄，素行難謂良好，其二
    人均正值青壯，身體健全，竟均不思向上，漠視法紀，任意
    妄為，恐嚇被害人等迫使其等因而停工，延誤工期，阻擾地
    方公共工程之施作，對被害人之利益及地方建設之推動所生
    之損害程度非小，暨考量渠等各自分工、參與程度，及渠等
    一再飾詞狡卸之犯罪後態度等一切情狀，各量處有期徒刑10
    月、9月，以示懲儆。其認事用法及量刑，核無不合。被告
    上訴意旨否認犯罪，為無理由，應予駁回。
據上論結，應依刑事訴訟法第368條，判決如主文。
本案經檢察官甲○○到庭執行職務。
中    華    民    國    99    年    5     月    27    日
            刑事第四庭    審判長法  官  洪  耀  宗
                                法  官  許  文  碩
                                法  官  蔡 王 金 全
上列正本證明與原本無異。
不得上訴。
                                書記官  金  珍  華
中    華    民    國    99    年    5     月    27    日

司法院資訊處製作；財團法人民間司法改革基金會備份。
